臺灣高等法院刑事裁定
109年度抗字第1633號
抗  告  人  
即  被  告  蘇震清




上列抗告人因貪污等案件，不服臺灣臺北地方法院中華民國109 
年9月22日109年度原矚重訴字第1 號所為羈押之裁定，提起抗告
，本院裁定如下：
    主  文
抗告駁回。
    理  由
一、原審以抗告人即被告蘇震清立法委員（下稱被告），涉犯貪
    污治罪條例第5條第1項第3款職務收受賄賂罪，犯罪嫌疑重
    大，所犯為最輕本刑5 年以上有期徒刑之重罪，因有相當理
    由足認被告有逃亡、勾串共犯之虞，依比例原則審酌後，認
    被告非予羈押難以進行審判，並經立法院之許可，依刑事訴
    訟法第101 條第1項第2款、第3款規定，裁定自民國109年9
    月22日起羈押3月，並禁止通信接見。
二、本件抗告狀當事人欄，除第一審辯護人具名蓋章外，原僅有
    電腦打字版之被告姓名，並無被告本人簽名、蓋章或按捺指
    印，自屬欠缺法律上必備之程式，嗣於同年9月28日上午11
    時26分補正蓋章，本件抗告狀形式上已合法，特先敘明。
三、被告抗告要旨　
  ㈠被告因金錢借貸而收受第一審共同被告李恒隆所交付如起訴
    書所載之金錢，核與李恒隆、第一審共同被告余學洋供述情
    節相符，並有被告、助理劉家瑜間通聯譯文及李恒隆胞姐李
    秀峰記錄之內帳在卷可資佐證，原裁定認被告基於立法委員
    職權收受賄賂，犯罪嫌疑重大，認事用法有誤。
  ㈡李恒隆在羈押期間，翻異前詞，改稱交付被告之金錢係行賄
    款項云云，惟行賄者為求減免刑責之寬典，其證詞存在虛偽
    危險性，須有補強證據擔保其真實性，李恒隆為求減刑，博
    取交保機會，迎合檢調之調查方向，為虛偽不實之證述可能
    性極高，其翻供後之證詞，不得作為認定被告有罪及辯解不
    足採信之理由。
  ㈢李恒隆、余學洋及證人李秀峰之證詞，業經調查完畢載明於
    卷，相關之通訊監察譯文、存摺、存提款憑條，業已扣案，
    被告實無再行勾串、滅證之可能與機會，原裁定認被告有勾
    串共犯、滅證之虞，違背經驗法則及論理法則。
　㈣被告至親及資產均在臺灣，並無雙重國籍，亦無專業知識、
    技能在國外謀生，被告顯無逃亡之虞，原審以被告涉犯重罪
    ，有高度逃亡可能性，有理由不備之違誤。
四、刑事訴訟法第101 條第1 項規定，被告經法官訊問後，認犯
    罪嫌疑重大，而有：㈠逃亡或有事實足認為有逃亡之虞者；㈡
    有事實足認為有湮滅、偽造、變造證據或勾串共犯或證人之
    虞者；㈢所犯為死刑、無期徒刑或最輕本刑為5年以上有期徒
    刑之罪，有相當理由認為有逃亡、湮滅、偽造、變造證據或
    勾串共犯或證人之虞者之情形之一，非予羈押，顯難進行追
    訴、審判或執行，得羈押之。是刑事訴訟對被告之羈押，本
    質上係以使訴訟程序得順利進行或為保全證據或為保全對被
    告刑罰之執行為目的，而對被告所實施之剝奪人身自由之強
    制處分。故被告有無羈押之必要，法院僅須審查被告犯罪嫌
    疑是否重大、有無羈押原因、以及有無賴羈押以保全偵審或
    執行之必要，就具體個案情節予以斟酌決定。又有關羈押與
    否之審查，其目的僅在判斷有無實施羈押強制處分之必要，
    並非認定被告有無犯罪之實體審判程序，經釋明得以自由證
    明為已足，不以嚴格證明為必要。
五、經查：
　㈠被告收受李恒隆交付之金錢新台幣（下同）2,580萬元，業經
    被告多次承認在卷，有關李恒隆交付大筆金錢之原因，被告
    表示其為雙方之借貸款，李恒隆雖一度為相同之陳述，然李
    恒隆於109年8月24日、9月8日、9月9日偵查庭作證表示，其
    因太平洋崇光百貨股份公司（下稱SOGO百貨）經營權爭議，
    自101年8月起至104年12月止，陸續交付被告2,000多萬元，
    央請被告透過舉辦公聽會或修改公司法等方式，施壓經濟部
    官員撤銷遠東集團SOGO百貨之增資登記，冀重新取回
　　SOGO百貨經營權等語，與被告所言不同。
　㈡手頭不便，對外舉債，世所常見，如為正當借貸，有關借貸
    款之流向，必正大光明，不會以迂迴方式隱匿其金錢來源。
    被告所收李恒隆之款項，其中50萬元無記名支票，被告於10
    1年8月17日存入友人黃達安元大銀行帳戶；102年7月、9月
    面額共230萬元3張支票，分別存入友人徐錦泉陽信銀行帳戶
    及已離職助理鍾志坪之臺灣銀行帳戶；103年10月收受之面
    額50萬元共300萬元6張支票，其中5張交由友人徐錦泉轉交
    黃淑珠存入陽信銀行帳戶，另1張存入離職助理鍾志坪臺灣
    銀行帳戶；另將104年9月取得之500萬元現金交予徐錦泉，
    面額500萬元支票則存入助理劉家瑜臺灣土地銀行帳戶；104
    年12月18日收取面額共1,000萬元支票，交給屏東縣里港鄉
    前農會理事長陳協志；凡此，業經李恒隆及各該證人陳述在
    卷，並有支票兌現紀錄等可資參證。被告自李恒隆處取得現
    金、支票後，不直接存入自己銀行帳戶，透過已離職之助理
    鍾志坪、現任助理劉家瑜或友人黃達安等人銀行帳
　　戶，以輾轉方式取得款項，箇中內情顯不單純。
  ㈢被告於104年9月4日指示助理劉家瑜傳送「簡訊」予李恒隆，
    敘明：李董（李恒隆）感謝您的協助，煩於9/15左右匯1000
    萬元至鍾志坪臺灣銀行屏東分行○○○帳戶，謝謝，蘇震清（
    阿忠）敬上；嗣李恒隆與被告立委國會辦公室主任余學洋10
    4年9月21日通話，李恒隆表示：「簡訊」如果傳下去就都沒
    秘密了，你一個order給我，我如果照這個order去弄，「我
    不就找死的」等語；又105年2月16日、2月24日李恒隆與余
    學洋通話，李恒隆表示：我剛才有跟阿忠（即被告）約，他
    有跟我答應，他答應說一定會弄到底，他說義不容辭啦，什
    麼事情都會那個啦，我們這樣一直拖也不是辦法，這麼多錢
    ，「也不是說借錢的啦」，「事情也要解決」等語。上揭簡
    訊、通話，有通聯譯文及簡訊可以為證，並與證人李秀峰所
    記帳冊、銀行交易明細、資金流向相符，從「也不是說借錢
    的啦」、「事情也要解決」對話觀之，李恒隆指被告收錢辦
    事，應非虛假。
　㈣被告時任立法委員，有關立法委員之職權，除依憲法第62條
    、第63條規定，代表人民行使立法權，議決法律案、預算案
    及國家其他重要事項之權，依憲法第67條第2項及憲法增修
    條文第3條第2項第1款規定，立法院所設委員會得邀請政府
    人員與社會上有關人員到會備詢，及立法委員得在開會時向
    行政院院長及行政院各部會首長質詢之權。因被告確實有施
    壓經濟部官員，透過舉辦公聽會，檢討遠東集團SOGO百貨增
    資登記之爭議，並建議修改公司法，則被告利用立委職務行
    為收取對價，觸犯職務收受賄賂罪，犯罪嫌疑重大。
六、次查：　　
  ㈠借貸為雙務契約，貸方有支付金錢之義務，借方有返還借款
    之責任，依通常情事，必簽立憑證，約定還款時間、返還金
    額，以維護雙方權益。俗諺「親兄弟明算帳」、「買賣算分
    、請客莫論」，即可知之。被告因SOGO案才與李恒隆熟稔，
    經被告陳述在卷，而被告因SOGO案為李恒隆助力甚多，亦經
    余學洋證明在卷，有關被告與李恒隆之金錢往來，被告於10
    9年8月1日偵查庭供稱：「我或是我的助理都沒有紀錄，也
    沒有開立借據」，其向李恒隆收受大筆金錢，卻未書立任何
    憑證，自己亦沒有留下任何紀錄，償還時間不明，顯與一般
    民間借貸不符。被告如交保在外，為脫免刑責，有與李恒隆
    勾串之可能。
  ㈡證人蔡煌瑯及高建智於105年、106年間，耳聞檢調偵辦立委
　　收取大筆金錢而涉入SOGO案，此業經證人蔡煌瑯及高建智證
    明在卷。在檢調偵辦前，被告表示：「我或是我的助理都沒
    有紀錄，也沒有開立借據」，業如前述，在風聞檢調介入後
    ，被告與李恒隆相互以換票方式掩飾，此業據李恒隆於109
    年9月3日偵查庭供稱：余學洋打給我，說SOGO案壓不住，跟
    我說搜索期間是在陳其邁競選完後，他有問我跟被告間之財
    務狀況，我要求我姐姐李秀峰整理我跟被告往來的帳，於10
    9年9月9日偵查庭供稱：被告開的支票原則是不會去兌現的
    ，106年2月兌現的支票是被告知道有人在監聽，叫我去兌現
    支票，被告急著還我錢等語，被告亦坦承於106年、107年間
    分別開立面額共1,000萬元支票2張予李恒隆之
　　情。是被告與李恒隆有相互勾串及滅證之高度可能性。
　㈢被告為現任立法委員，位居要職，基於對立法委員之尊重，
    立法委員在立法院、國會辦公室之舉動、辦公室電話往來、
    身分人士之身分來意，無法獲得有效控管與監督，立法委員
    在院外之活動，諸如服務處內與民眾見面對話、紅白包等應
    酬場合與不特定人見面交往，無法有效進行調查過濾。因被
    告與李恒隆之供述有所出入，現今網路及通訊軟體甚為發達
    ，被告可輕易以秘密方式與李恒隆或他人溝通進行勾串而使
    案情隱晦不明之危險，在相關事項調查完畢前，若未予羈押
    ，非無勾串李恒隆及其他證人之高度或然率。
七、再查：　
　㈠刑事訴訟法第101 條第1 項第3款所稱「犯罪嫌疑重大，有相
    當理由認為有逃亡、湮滅、偽造、變造證據或勾串共犯或證
    人之虞者，非予羈押，顯難進行追訴、審判或執行，得羈押
    之」，依學者通說及實務見解，認一般正常之人，依其合理
    判斷，可認為觸犯重罪嫌疑重大之人具有逃亡之相當或然率
    存在，即已該當羈押之「相當理由」，不以達到充分可信或
    確定程度為必要。
　㈡脫免刑責、不甘受罰為基本人性，如觸犯重罪，有長期入監
    服刑之風險，隨之常伴有逃亡、滅證之高度可能，被告為立
    法委員，有相當之資力及能力，所涉嫌觸犯之職務收受賄賂
    罪，屬最輕本刑有期徒刑7年以上之重罪，為規避刑責，難
    謂無逃亡之虞，參以被告在檢調偵辦前，將自李恒隆處收取
    之支票、現金，以迂迴方式透過友人或助理帳戶處理，掩飾
    自己收錢之行為，在檢調監聽偵辦後，以換票方式意圖製造
    借款假象，被告已有掩飾自己犯行之舉，如將來判決有罪確
    定，依客觀社會通念合理判斷，被告有逃避刑責之高度蓋然
    性。
　㈢被告擔任立法委員，交際廣闊，具有深厚人脈，依監察院公
    報廉政專刊第159期所揭示，被告與其配偶名下存款共高達7
    ,500萬餘元，被告個人名下存款達4,967萬元，另持有郡弘
    光電股票1,130萬股、華元生活科技股票485萬股，以每股10
    元計，折合分別為1億1,300萬元、4,850萬元，被告經濟優
    渥，有相當財力，逃亡海外，生活不虞匱乏。被告以其家人
    、產業均在臺灣，其無專業技能無法在國外謀生，主張其無
    逃亡之虞，難以採信。
八、綜上，原審於109年9月22日訊問被告後，以羈押之目的在保
    全審判及執行之進行，審酌上情，兼衡國家刑事司法權之有
    效行使、社會秩序及公共利益、被告人身自由受限制之程度
    後，認若採命被告具保、責付或限制住居等侵害較小之手段
    ，均尚不足擔保後續審判及判決確定後刑罰執行程序之順利
    進行，有羈押之原因及必要，裁定羈押被告，並禁止接見通
    信，屬適法之職權裁量行使。抗告意旨指被告無實際犯罪、
    無串證及逃亡之虞，指摘原裁定不當，為無理由，應予駁回
    。　　
據上論斷，應依刑事訴訟法第412 條，裁定如主文。 
中　　華　　民　　國　　109 　年　　9 　　月　　29　　日
     　　　　　　 刑事第九庭    審判長法　官  潘翠雪
                                      法　官  陳俞婷
                                      法　官  曾德水
以上正本證明與原本無異。
不得再抗告。
                                      書記官  陳怡君
中　　華　　民　　國　　109 　年　　9 　　月　　29　　日